臺灣宜蘭地方法院刑事判決　　　　　　　　100年度自字第1號
自　訴　人　陳金德
自訴代理人　林國漳律師
被　　　告　黃耀仁
上列被告因妨害名譽案件，經自訴人提起自訴，本院判決如下：
    主  文
黃耀仁無罪。
    理  由
壹、程序部分：
一、按刑事訴訟法第319條第1項規定，犯罪之被害人始得提起自
    訴。此被害人祇須依自訴人所訴之犯罪事實，在實體法上足
    認其為被害人即為已足。即以自訴狀所載事實，自訴人是否
    為被害人為準。至於該自訴人實際上曾否遭被告所害、或被
    告究竟有無加害行為，並非自訴之成立要件（最高法院30年
    上字第452號、46年台上字第1305號判例要旨及76年度台非
    字第165號89年度台上字第380號判決要旨參照）。本件自訴
    人陳金德指稱被告黃耀仁於接受記者訪問時以誹謗、侮辱之
    言詞影射自訴人，則依其所訴之犯罪事實觀之，足認其為被
    害人，是本件自訴人應屬適格，被告以自訴人並非被害人為
    由指摘本件自訴不合法云云，應無理由。
二、自訴人、自訴代理人及被告對於本案下列各項證據方法，均
    未爭執其證據能力，並同意作為證據（見本院卷第21頁），
    本院審酌其等證據作成時之情況，認為並無不適當之情事，
    均得作為證據，合先敘明。
貳、實體部分：
一、自訴意旨係以：
  (一)緣國立陽明大學附設醫院原依行政院經建會討論通過教育部
    陳報「國立陽明大學附設醫院興建暨署立宜蘭醫院改制計畫
    書」，預計將投入總經費約新台幣（下同）63億元在宜蘭市
    後火車站之「生物醫學產業特定專用區」內興建國立陽明大
    學附設醫院蘭陽院區，其中包含四百個床位之醫療大樓、教
    學研究大樓、動力中心等建設，而關於興建所需之土地則在
    宜蘭後火車站原為行政院退除役官兵輔導委員會(以下簡稱
    退輔會)所有21.5公頃之土地，該土地本為工業用地，宜蘭
    縣政府與退輔會協調，透過都市計畫變更方式，將宜蘭市○
    ○路以南9. 3公頃變更為「生醫醫學產業特定專用區」，無
    償提供給陽明大學附設醫院設置醫學中心；校舍路以北12.2
    公頃，變更為「健康養生暨會展園區」，增值予退輔會使用
    。上開興建計劃嗣經行政院核定49億元之預算，惟相關預算
    於民國99年6月8日第7屆立法院第5會期第16次會議，就教育
    及文化委員會審查第5案中，共計3個提案，由中國國民黨立
    法院黨團時任書記長之林益世提案，並經國民黨黨籍立法委
    員同意下(包含宜蘭縣民選出之林建榮委員)，決議要求陽明
    大學附設醫院僅能在20億元之經費內興建，且蘭陽院區興建
    完成後，現有新民院區即須關閉、土地歸還政府等條件。國
    民黨籍之洪秀柱委員並於99年12月31日發函退輔會，以陽明
    大學附設醫院規模縮小，不需要那麼多土地為由，要求追討
    溢發5點多公頃土地，此等國民黨籍立法委員之行徑嚴重影
    響宜蘭人就醫之權益。
  (二)由於宜蘭縣境內長期以來醫療資源不足，且無醫學中心，致
    許多急重症病患須送至台北就診，造成延誤治療之情況屢見
    不鮮，而原來所規劃之陽明大學附設醫院正可改變此情形，
    保障宜蘭人之健康，然則竟在立法院中國國民黨黨團主導下
    ，刪減預算，並要求追討土地，此與立法委員選舉前，宜蘭
    縣國民黨籍候選人口口聲聲欲爭取設立醫學中心，明顯有悖
    ，對此，自訴人長期關心宜蘭建設，故與太太即現任宜蘭縣
    議員黃素琴於100年2月24日共同召開記者會，抨擊國民黨完
    全不顧宜蘭人醫療權益，分明是選前一套，選後又是另一套
    ，無異是詐騙集團，並主張應由縣籍林建榮立委提案，自訴
    人則尋求民進黨籍立法委員之協助，不分黨派共同爭取預算
    ，以恢復陽明大學附設醫院之建設，此原本乃屬公共議題之
    討論，更屬有利於宜蘭人權益之主張，詎知國民黨宜蘭縣黨
    部主任委員黃耀仁竟於同日在多名記者在場之公共場合，以
    人身攻擊之方式，不當影射攻訐自訴人「、、、為了選舉要
    到了，有人平時很懶惰不跑攤，不爭取建設為了選舉就出面
    說功勞都是他的，別人都沒做，用口水戰以莫須有的罪名來
    栽贓來抹黑，政客不要因為為了自己的利益而把百姓的福利
    踐踏掉。」等語，嚴重傷害自訴人之名譽。按自訴人目前並
    未擔任公職，鮮少被邀請去跑攤(台語，指參與各種婚喪喜
    慶) ，且縱使自訴人曾擔任立法委員，然依立法院職權行使
    法之規定，立法委員主要職權乃在議案審議、聽取總統國情
    報告、聽取報告與質詢、同意權之行使、覆議案之處理、不
    信任案之處理、彈劫案之提出、罷免案之提出及審議、文件
    調閱、委員會公聽會之舉行、請願文書之審查、黨團協商等
    ，至於「跑攤」則非立法委員之職權，更非民主法治國家之
    立法委員所應為，尤非目前已為一介平民之自訴人所應為，
    被告實無任何資格得以謾罵自訴人「懶惰平時不跑攤」，又
    所指摘不爭取建設更與事實不符，自訴人於擔任立法委員期
    間爭取預算不知凡幾，對推動宜蘭地區之建設更是不餘遺力
    ，舉凡各交通建設之改善、排水系統之施作、河川之整治、
    學校設施，不一而足，觀諸被告所為係在不特定人或多數人
    得以共聞共見之狀態下，部分以非具體事實之抽象謾罵，同
    時以指摘或傳述足以貶損自訴人社會評價之言語，當已毀損
    自訴人名譽，應屬一行為構成刑法第309條第1項公然侮辱罪
    、第310條第l項之誹謗罪，此一行為侵害同一法益，此際公
    然侮辱罪與誹謗罪應為法條競合，應論以保護法益較高之誹
    謗罪等語。
二、按犯罪事實應依證據認定之，無證據不得認定犯罪事實；不
    能證明被告犯罪者，應諭知無罪之判決，刑事訴訟法第154
    條第2項、第301條第1項分別定有明文。其次，認定犯罪事
    實所憑之直接或間接證據，其為訴訟上之證明，須於通常一
    般之人均不致有所懷疑，而得確信其為真實之程度者，始得
    據為有罪之認定。又刑事訴訟法總則編證據章第161條第1項
    規定檢察官就被告犯罪事實，應負舉證責任，並指出證明之
    方法。因此，檢察官對於起訴之犯罪事實，應負提出證據及
    說服之實質舉證責任。倘其所提出之證據，不足為被告有罪
    之積極證明，或其指出證明之方法，無從說服法院以形成被
    告有罪之心證，基於無罪推定之原則，自應為被告無罪判決
    之諭知，此等規定於自訴程序之自訴人亦同適用（最高法院
    76年臺上字第4986號、92年臺上字第128號等判例，91年度
    第4次刑事庭會議決議參照）。
三、再按言論自由為人民之基本權利，憲法第11條有明文保障，
    國家應給予最大限度之維護，俾其實現自我、溝通意見、追
    求真理及監督各種政治或社會活動之功能得以發揮。惟為兼
    顧對個人名譽、隱私及公共利益之保護，法律尚非不得對言
    論自由依其傳播方式為合理之限制。刑法第310條第1項及第
    2項針對以言詞或文字、圖畫而誹謗他人名譽者之誹謗罪規
    定，係為保護個人法益而設，以防止妨礙他人之自由權利所
    必要，符合憲法第23條規定之意旨。至同條第3項前段以對
    誹謗之事，能證明其為真實者不罰之規定，則係針對言論內
    容與事實相符者之保障，並藉以限定刑罰權之範圍，非謂指
    摘或傳述誹謗事項之行為人，必須自行證明其言論內容確屬
    真實，始能免於刑責。惟行為人雖不能證明言論內容為真實
    ，但依其所提證據資料，認為行為人有相當理由確信其為真
    實者，即不能以誹謗罪之刑責相繩，亦不得以此項規定而免
    除檢察官或自訴人於訴訟程序中，依法應負行為人故意毀損
    他人名譽之舉證責任，或法院發現其為真實之義務。就此而
    言，刑法第310條第3項與憲法保障言論自由之旨趣並無牴觸
    。此有司法院大法官會議釋字第509號解釋文可參。另按刑
    法誹謗罪之基本構成要件有三，其一須主觀上有誹謗之故意
    ，其二須有指摘或傳述不實之具體事實之行為，其三須所指
    摘或傳述者為足以減損貶低他人在社會上之名譽地位，倘缺
    其中一要件，犯罪即屬不成立，又言論自由係為憲法所保障
    之基本權利，國家應給予最大限度之維護，俾其實現自我、
    溝通意見、追求真理及監督各種政治或社會活動之功能得以
    發揮，任何人或國家不應任意加以侵害，惟為維護個人隱私
    權，使之不受不合理之侵害，且為避免妨害他人名譽，刑法
    第310條第1、2項乃定有誹謗罪之處罰，目的即係在於賦予
    言論自由合理之約束及規範。誹謗罪之成立，除行為人在客
    觀上需有指摘或傳述足以毀損他人名譽之事外，尚須行為人
    在主觀上有毀損他人名譽之故意，方具構成要件該當性，而
    行為人是否具有主觀構成要件故意，須依行為當時之具體情
    況客觀判斷之，立法者為免爭論，以刑法第311條明定四項
    阻卻構成要件事由（按：一、因自衛、自辯或保護合法之利
    益者。二、公務員因職務而報告者。三、對於可受公評之事
    ，而為適當之評論者。四、對於中央及地方之會議或法院或
    公眾集會之記事，而為適當之載述者。），即只要行為人之
    行為係以善意發表言論而客觀上符合該條所規定之要件者，
    縱足以造成毀損他人名譽之結果，亦不該當於誹謗罪之構成
    要件，亦即其主觀上並不具備誹謗之故意，藉以解決刑法實
    務上就主觀不法意圖判斷上之困難，由前開2條規定亦可知
    保護名譽及言論自由應有所折衷，因此，對於保護名譽仍應
    有相當之限制，否則任意箝束言論，足為社會之害。倘無證
    據足證行為人係出於惡意之情況下，即應推定其係以善意為
    之，此即所謂「實質惡意原則」（Actual  Malice）。此原
    則在應用上，係謂表意人對於具體事實有合理之懷疑或推理
    ，而依其個人主觀之價值判斷，公平合理地提出主觀之評論
    意見，且非以損害他人名譽為唯一之目的者，不問其評論之
    事實是否真實，始可推定表意人係出於善意，得免去刑責之
    處罰（最高法院93年度台非字第162號判決要旨參照）。是
    行為人苟係以善意發表言論，則其主觀上應不具誹謗故意，
    善意發表言論之行為因欠缺構成要件故意，而不具構成要件
    該當性，即不成立誹謗罪。又所謂「善意」之認定，倘涉及
    之對象係公眾人物，因公眾人物較諸一般人更容易接近大眾
    傳播媒體，自可利用媒體為其所作所為進行辯護，以其就公
    共事務之辯論，實處較有利地位，則人民對公眾人物所為有
    關公共事務之批評，自應嚴格認定其是否確非出於善意。又
    按刑法第309條所稱「侮辱」及第310條所稱「誹謗」之區別
    ，一般以為，前者係未指定具體事實，而僅為抽象之謾罵；
    後者則係對於具體之事實，有所指摘，而損及他人名譽者，
    稱之誹謗。而對於「對於具體之事實，有所指摘，並有與上
    開誹謗事件毫無語意關連之抽象謾罵時」，則可同時該當侮
    辱及誹謗之構成要件（例如公然在媒體上以毫無根據之想像
    ，指摘某政府官員與財團掛勾，旋即對該官員以髒話三字經
    為抽象謾罵）；然而，針對具體事實，依個人價值判斷提出
    主觀且與事實有關連的意見或評論，縱使尖酸刻薄，批評內
    容足令被批評者感到不快或影響其名譽，除應認為不成立誹
    謗罪，更不在公然侮辱罪之處罰範圍。
四、查自訴人曾擔任第五屆、第六屆立法委員，任職期間應係自
    91年2月1日至97年1月31日，於100年2月間預備參加民進黨
    立法委員黨內初選，自訴人之妻為現任宜蘭縣縣議員黃素琴
    ，被告於100年2月間則係擔任國民黨宜蘭縣黨部主任委員一
    直等情，為被告及自訴人所是認，堪認屬實。又自訴人與其
    妻黃素琴於100年2月24日召開記者會，針對就行政院原核定
    之「國立陽明大學附設醫院興建暨署立宜蘭醫院改制計畫」
    及預算遭國民黨籍立委林益世於立法院教育及文化委員會提
    議並進行縮減經費、關閉新民院區、歸還土地等決議一事，
    呼籲應由立委林建榮提案，伊會負責請託民進黨籍立委連署
    推翻前揭決議，以維護宜蘭人醫療權益，並稱：國民黨是詐
    騙集團，選前說一套騙選票，選後翻臉不認人，洪秀柱是一
    個車手而已，一個跑龍套的小角色，問題在於背後國民黨立
    法院黨團的力量，國民黨要負責等語，嗣記者即以自訴人所
    為該等言論採訪被告，被告即回稱：「我們國民黨黨團也已
    經正式在立法院通過，現在也要建了，我們很不希望看到為
    了選舉到了，有些人平常很懶惰，也沒在跑攤，也沒在爭取
    建設，為了選舉他就出面說功勞都他的，別人都沒做，用口
    水戰以莫須有的罪名來栽贓來抹黑，政客不要因為為了自己
    的利益而把百性的福利踐踏掉。（下稱被告前揭言論）」等
    事實，為被告、自訴人所不爭執，且經本院於100年5月25日
    當庭勘驗自訴人提出之當日採訪錄影畫面，洵堪認定。
五、訊據被告堅決否認有何誹謗、公然侮辱之犯行，辯稱：伊前
    揭言論，從頭到尾沒有指名道姓，並非影射自訴人，陽明大
    學附設醫院此一議題也不是只有自訴人在談，其他候選人黃
    建財、陳歐柏也都有提，是自訴人自己要對號入座，而伊所
    為該等言詞，縱使是指名道姓都應屬可以理性討論的空間，
    更何況伊並無指稱自訴人，言論自由應該獲得保障等語為辯
    。是本件厥應審酌者有二，一為被告所為該等言詞，其主觀
    上是否係故意指涉自訴人，客觀上一般人亦得以知悉被告所
    言係指涉自訴人？二為被告所為該等言詞，其主觀上有無誹
    謗之故意，亦或係依其個人主觀之價值判斷，善意之評論意
    見？經查：
  (一)被告前揭言論，係於自訴人召開記者會發表發表關於行政院
    原核定之「國立陽明大學附設醫院興建暨署立宜蘭醫院改制
    計畫」及預算遭國民黨籍立委林益世於立法院教育及文化委
    員會提議並進行縮減經費、關閉新民院區、歸還土地等決議
    一事，呼籲推翻該決議以維護宜蘭人醫療權益，並稱：國民
    黨是詐騙集團，選前說一套騙選票，選後翻臉不認人等語，
    嗣經記者以自訴人所為該等言論採訪被告，被告乃為前揭言
    論，業如前述，而被告時任宜蘭縣國民黨黨部主任委員，自
    訴人則適欲參加民進黨立委黨內初選，二人分屬不同政黨，
    針對前揭議題亦有不同之政治立場，被告前揭言論又係針對
    自訴人甫召開記者會所發表指責國民黨之不利言論而來，其
    主觀上顯然係在回應或反擊自訴人之指責，客觀上一般人於
    觀看此段新聞前後連續內容後應足以推定其所指摘之具體對
    象即為自訴人甚明。被告雖辯解如前，尚難採認。
  (二)又被告前揭言論，係針對自訴人前揭關於立法院教育及文化
    審議委員會審議行政院原核定之「國立陽明大學附設醫院興
    建暨署立宜蘭醫院改制計畫」及預算一案之批判而來，自訴
    人既曾擔任二屆立委，於召開記者會之際又係預備為參與民
    進黨立委黨內初選之期間，則自訴人顯然在政治領域內具有
    相當知名度之公眾人物，較諸一般人更得以利用媒體進行自
    我辯護，此徵諸自訴人得召開前揭記者會表達意見一情益明
    ，是被告對於自訴人所為有關公共事務之批評，本應從嚴認
    定其善意與否，而觀諸被告前揭言論內容亦附麗於陽明大學
    附設醫院一案國民黨與民進黨立場、意見之歧異而來，所言
    又係對於自訴人平日所進行之政治活動、選民服務之情形及
    本次自訴人對外召開記者會之目的等事項而為評論，並非以
    損害自訴人名譽為唯一之目的，亦無逾越合理評論範疇而恣
    意謾罵之情，是被告前揭言論核屬對於可受公評之事而以善
    意為適當之評論，縱使被告之批評內容或有令被批評者即自
    訴人感到不快或影響其名譽，揆諸前揭說明，本於憲法基本
    權利之言論自由保護，尚難認為被告成立誹謗罪，更不在公
    然侮辱罪之處罰範圍。
六、綜上所述，本件依自訴人所提證據，洵難認定被告有涉犯其
    所指摘之誹謗罪、公然侮辱罪，自應為被告無罪判決之諭知
    。
據上論斷，應依刑事訴訟法第301條第1項前段判決如主文。
中    華    民    國   100    年    6     月    8     日
                  刑事第四庭法  官  陳雪玉
以上正本證明與原本無異。
如不服本判決應於收受送達後十日內向本院提出上訴書狀，並應
敘述具體理由；其未敘述上述理由者，應於上訴期間屆滿後二十
日內向本院補提理由書(均須按他造當事人之人數附繕本)「切勿
逕送上級法院」。
                            書記官  陳建宇
中    華    民    國   100    年    6     月    8     日